臺灣屏東地方法院民事判決　　　　　　　93年度保險字第10號
原　　　告　丙○○
　　　　　　己○○
　　　　　　庚○○
共　　　同
訴訟代理人　施旭錦　律師
被　　　告　台灣人壽保險股份有限公司
法定代理人　甲○○
訴訟代理人　辛○○
被　　　告　幸福人壽保險股份有限公司
法定代理人　丁○○
訴訟代理人　戊○○
　　　　　　壬○○
上列當事人間請求給付保險金事件，本院於民國94年8月3日言詞
辯論終結，判決如下：
    主    文
被告台灣人壽保險股份有限公司應給付原告丙○○新台幣貳佰萬
元，及自民國九十二年十一月一日起至清償日止，按週年利率百
分之十計算之利息。
被告幸福人壽保險股份有限公司應給付原告丙○○、己○○、庚○○新台幣壹拾伍萬元，及自民國九十二年十一月一日起至清償
日止，按週年利率百分之十計算之利息。
訴訟費用由被告台灣人壽保險股份有限公司負擔百分之九十三，
被告幸福人壽保險股份有限公司負擔百分之七。
本判決第一項於原告以新台幣陸拾陸萬陸仟陸佰陸拾陸元供擔保
後，得假執行；但被告台灣人壽保險股份有限公司於執行標的物
拍定、變賣前，以新台幣貳佰萬元為原告預供擔保，得免為假執
行。
本判決第二項得假執行；但被告幸福人壽保險股份有限公司於執
行標的物拍定、變賣前，以新台幣壹拾伍萬元為原告預供擔保，
得免為假執行。
    事實及理由
一、原告主張：訴外人葉連順為原告丙○○之夫，己○○、庚○○之父，葉連順以其自身為要保人及被保險人，向被告台灣
    人壽保險股份有限公司（下稱台灣人壽）訂立「新新平安保
    險」，受益人為原告丙○○，保險期間自民國90年12月26日
    起至91年12月26日止，到期後重新投保自91年12月26日起至
    92年12月26日止，保險金額為新台幣（下同）2,000,000 元
    。葉連順又參加以有限責任屏東農田水利會員工消費合作社
    （下稱農田水利會合作社）為要保人，其為被保險人，向被
    告幸福人壽保險股份有限公司（下稱幸福人壽）投保之「永
    保安康真情專案團體保險」，未指定受益人，保險期間自91
    年12月1 日起至92年12月1 日止，保險金額為150,000 元。
    嗣葉連順於保險期間內之92年9 月8 日凌晨左右跌倒在自家
    屋外之水溝，致頭部受有外傷併多處挫傷，經家人發現扶入
    屋內沐浴更衣後就寢，翌日被家人發現口吐白沫，昏迷不醒
    ，送醫急救不治死亡。經檢察官相驗屍體，確認係因意外跌
    倒致頭部受傷死亡，與其投保前患有之疾病無任何關連，保
    險事故已發生。原告丙○○為葉連順投保新新平安保險之受
    益人，而永保安康團體保險部分則因未指定受益人而視為葉
    連順之遺產，原告三人為合法繼承人，公同共有該保險金債
    權。原告依約於92年9 月間，分別向被告台灣人壽及幸福人
    壽請求給付保險金，均遭拒絕，爰依保險契約之法律關係，
    求為判決：(一)如主文第1 、2 項所示；(二)願供擔保，請准宣
    告假執行。
二、被告台灣人壽則以：被保險人葉連順違反據實告知義務，隱
    匿其有高血壓、狹心症、心肌梗塞、糖尿病等疾病，足以變
    更或減少被告台灣人壽對於危險之估計，且原告未能證明葉
    連順死亡出於意外，而與其未據實告知之疾病無任何關連、
    牽涉、影響或可能性，被告台灣人壽業已解除保險契約，自
    無庸給付保險金等語，資為抗辯，並聲明：(一)原告之訴駁回
    ；(二)如受不利判決，願供擔保請准宣告免為假執行。
    被告幸福人壽則以：被保險人葉連順投保前已罹患腦栓塞併
    發右側肢體輕癱、冠狀動脈疾患、陳舊性心肌梗塞、尿路感
    染、高中性脂肪血壓等疾病，本不得投保系爭團體保險，此
    於投保事項一覽表及農田水利會合作社團體保險計畫均有記
    載，葉連順既屬於拒保體而仍予投保，為被告幸福人壽所不
    承保，系爭保險契約自始無效，被告幸福人壽無須給付保險
    金等語，資為抗辯，並聲明：(一)原告之訴駁回；(二)如受不利
    判決，願供擔保請准宣告免為假執行。
三、兩造協議簡化本件爭點：
  (一)不爭執事項：
  1.葉連順為原告丙○○之夫，己○○、庚○○之父，葉連順以
    其自身為要保人及被保險人，向被告台灣人壽訂立「新新平
    安保險」，受益人為原告丙○○，保險期間自90年12月26日
    起至91年12月26日止，到期後重新投保自91年12月26 日 起
    至92年12月26日止，保險金額2,000,000 元。葉連順又參加
    以農田水利會合作社為要保人，其為被保險人，向被告幸福
    人壽投保之「永保安康真情專案團體保險」，未指定受益人
    ，保險期間自91年12月1 日起至92年12月1 日止，保險金額
    為150,000 元。嗣葉連順於保險期間內之92年9 月8 日凌晨
    左右跌倒在自家屋外之水溝，頭部受有外傷併多處挫傷，經
    家人發現扶入屋內沐浴更衣後就寢，翌日被家人發現口吐白
    沫，昏迷不醒，送醫急救不治死亡。原告丙○○於92 年9月
    16日向被告台灣人壽申請理賠，原告三人於92年9 月10日向
    被告幸福人壽申請理賠，均遭拒絕。
  2.葉連順向被告台灣人壽投保時，隱匿其有高血壓、狹心症、
    心肌梗塞、糖尿病等疾病，足以變更或減少被告台灣人壽對
    於危險之估計。被告台灣人壽知悉後行使解除權，並未超過
    一個月之除斥期間。
  3.葉連順向被告幸福人壽投保前，已罹患腦栓塞併發右側肢體
    輕癱、冠狀動脈疾患、陳舊性心肌梗塞、尿路感染、高中性
    脂肪血壓等疾病，不得投保系爭團體保險，惟其仍投保。被
    告幸福人壽未曾解除系爭保險契約，其於92年10月28日發函
    屏東農田水利會合作社並非解除契約之意思表示。
  4.如認定被告須對原告給付保險金，理賠金額為被告台灣人壽
    2,000,000 元，被告幸福人壽150,000 元。
  (二)爭執事項：
  1.原告丙○○與被告台灣人壽間：葉連順未據實告知之疾病與
    保險事故之發生，有無因果關係存在？
  2.原告三人與被告幸福人壽間：系爭團體保險契約是否自始無
    效？
四、茲就本件爭點判斷如下：
  (一)原告丙○○與被告台灣人壽間：葉連順係因跌倒之意外而死
    亡，與其未據實告知之疾病，難認有因果關係存在：
  1.查屏東地方法院檢察署法醫師乙○○到庭鑑定證稱：「（問
    ：葉連順死亡的原因為何？）是跌倒導致頭部外傷併多處挫
    傷。（問：一般沒有疾病的人，如果跌倒，且受到如葉連順
    的傷勢情況，是否有可能造成死亡？）有可能。經驗上，這
    種情況我們都有碰過。葉連順這件是頭部挫傷致命的。（問
    ：葉連順生前有高血壓、狹心症、心肌梗塞、糖尿病、腦栓
    塞併發右側肢體輕度癱瘓，與跌倒致命，有無關連？）因為
    葉連順有跌倒的証據資料，所以我們才判斷他因為跌倒受傷
    致死，葉連順生前的疾病，與他跌倒然後造成死亡的結果，
    有無關連，要有其他直接的證據來判斷，我的判斷是跟他生
    前的這些疾病，看不出來有任何關連。葉連順在凌晨零點跌
    倒，到早上7 點多口吐白沫送醫不治，他死亡的時間，雖然
    距離他跌倒的時間有6 、7 個小時之久，但是時間的長短，
    並不影響他是因為跌倒而致死，這種情形我們常常碰到過。
    （問：為何會認定葉連順死亡原因是跌倒引起頭部外傷致死
    ？）從他的傷勢來判斷，我們判斷是因為跌倒而受傷致死。
    葉連順的高血壓、狹心症、心肌梗塞、糖尿病、腦栓塞併發
    右側肢體輕度癱瘓等病症，當時並沒有表徵，但是頭部外傷
    比較明顯，所以我們研判葉連順是因為跌倒引起頭部外傷，
    造成死亡的結果... 在葉連順的情況，我們看不出來他跌倒
    的原因是因為他生前的疾病所引起的... 葉連順跌倒之後，
    並不是馬上喪失意識，也不會馬上導致死亡，過了6 、7 個
    小時才死亡，是有可能的，因為他跌倒造成的傷勢，慢慢導
    致他的意識喪失，所以有此情況發生... 依照我的判斷，葉
    連順沒有出現疾病症狀，所以我認為跟他生前的疾病沒有關
    連，他不是因為疾病發作的關係，而是因為跌倒引起死亡。
    （問：為何沒有填載相驗屍體證明書上死亡原因『丙』的部
    分？）當時相驗的時候沒有發現讓他跌倒的原因，所以沒有
    填『丙』這項目。相驗時沒有發現屍體有高血壓、狹心症、
    心肌梗塞、糖尿病等疾病症狀表現，除了頭部、腹部等處受
    傷情形如我的驗斷書上所載傷勢以外，沒有發現其他的傷勢
    。（問：一般罹患高血壓、狹心症、心肌梗塞、糖尿病等疾
    病的病人是否可能因為上開疾病引起跌倒？）不太可能因為
    這些病而造成跌倒，通常都是平衡上出了問題才會跌倒。（
    問：一般如有上開病情的人發病時，是否可能跌倒？）有可
    能，比如說心肌梗塞的人發病時會有胸痛、高血壓發病時血
    管如果破裂等，身體因支撐不住就可能跌倒。（問：葉連順
    患有上開疾病，在你相驗時看到的情形，他是否因為上開疾
    病而跌倒？）葉連順屍體沒有顯現出上開疾病在發病時會顯
    現出的胸痛、呼吸急促、頭痛等症狀。（問：在相驗時是否
    可以看出胸痛、呼吸急促、頭痛等的症狀？）沒有辦法看出
    。（問：既然如此，為何認為葉連順不是因為上開疾病引發
    跌倒？）我是根據警訊筆錄還有檢察官詢問家屬的內容裡面
    沒有提到有胸痛、呼吸急促、頭痛等症狀，所以認為葉連順
    只是單純跌倒。當時家屬也沒有跟我提到葉連順有上開症狀
    。」等語明確（本院卷(一)168-172 、195-196 頁）。鑑定證
    人乙○○法醫師自89年起即擔任屏東地方法院檢察署法醫師
    至今，之前亦曾於台南省立及市立醫院擔任醫師2 至3 年等
    情，業據其供述在卷（本院卷(一)第195 頁）；其既受過醫師
    專業訓練，具備醫師專業能力，擔任法醫師亦有將近5 年時
    間，在資歷與經驗之累積堪稱豐富，其與兩造亦無何恩怨，
    於葉連順死亡之相驗現場，依其特殊學識經驗而為上開判斷
    ，並經本院反覆訊問而具結供述如前，其鑑定意見，自屬可
    採。
  2.參以原告庚○○於屏東地方法院檢察署檢察官相驗時證稱：
    「（問：何人發現死者跌倒？）我姪子葉健鑫在92年9 月8
    日凌晨發現，他跑來告訴我說果園那裡躺了一個人，我過去
    看發現原來是我父親，我便與我大姪子葉建豪一起扶我父親
    去浴室，後來我問父親什麼情形，他說他要去果園小便時，
    不慎被塑膠水管絆倒，當時只發現他的右肩膀有傷，其他都
    還好，也很清楚的講話，他說他沒關係。（問：你為何不送
    他去醫院？）他說他不用去，我幫他洗完澡之後，他就去睡
    覺了，他說他沒事。」。而原告丙○○亦證稱：「（問：當
    時葉連順神智清醒嗎？）清醒，我問他有事嗎，他說沒事。
    」（見台灣屏東地方法院檢察署92年度相字第587 號相驗卷
    第12-13 頁）。葉連順於跌倒後，既未感到身體有何病狀表
    現，而向其子庚○○表示「沒有關係」，益徵葉連順應係因
    被水管絆倒而跌倒，非因自身疾病發作致跌倒。是原告主張
    葉連順之死亡之原因係單純之跌倒致頭部外傷併多處挫傷導
    致死亡一節，堪予認定。準此，葉連順投保前雖患有高血壓
    、狹心症、心肌梗塞、糖尿病等病症，然其死亡並非因上開
    疾病發作所引起，亦無上開疾病之表徵與相關佐證資料，以
    證明其死亡與自身疾病有何關連性存在。被告台灣人壽抗辯
    葉連順所患上開疾病係造成其跌倒之原因，而與其死亡有因
    果關係云云，乃其個人推測之詞，尚難採信。
  3.綜上，被保險人葉連順死亡之原因係因被水管絆倒而跌倒，
    致受有頭部外傷併多處挫傷而死亡此乃意外事故所致，與其
    所未據實告知之高血壓等疾病，並無因果關係。被告台灣人
    壽依保險法第64條規定及系爭保險保險單條款第11條約定解
    除契約，即屬無據，不得為之。而葉連順跌倒致頭部外傷應
    屬外來之原因，且事發突然無法防範之情形，已符合兩造保
    險契約保單條款第2 條約定之「意外傷害事故」，即「非由
    疾病引起之外來突發事故」，被告台灣人壽應依約理賠。
  (二)原告三人與被告幸福人壽間：系爭團體保險契約成立且有效
    ：
   1.被告幸福人壽辯稱被保險人葉連順屬於其團體保險計畫、
     投保事項一覽表及收據上所記載之拒保體，即「凡患有『
     心肌梗塞』、『冠狀動脈繞道手術』、『腦中風』、『慢
     性腎衰竭』、『癌症』、『癱瘓』、『重大器官移植手術
     』、『精神病』等，不予承保。如於保險生效前已罹患上
     述症狀，事後亦無法獲得理賠」，被告幸福人壽自始不予
     承保，系爭保險契約亦屬無效云云。惟觀之上開約定事項
     ，核屬失權之原因，屬於保險契約基本條款之內容，依保
     險法第55條第7 款規定，應記載於保險契約，始生效力。
     被告幸福人壽自承該失權原因並未訂入系爭保險契約條款
     ，而僅記載於團體保險計畫內，該保險計畫係其與農田水
     利會協商後寄予農田水利會之計畫書等語（本院卷(二)第18
     頁），而該失權原因確實未明文記載於系爭保險契約內，
     有系爭保險契約保單條款1 份可稽（本院卷(一)第29-34 頁
     ），依法即不生效力，被告執此抗辯系爭保險契約有無效
     原因，尚無足採。又被告幸福人壽已於91年12月1 日簽發
     保險單，有該保險單1 紙可稽（本院卷(一)第28頁），此乃
     用以證明保險契約成立之正式書面，被告幸福人壽並自承
     已收取保費，且未退費，亦未通知要保單位拒絕承保（本
     院卷(二)第17-18頁），是系爭保險契約應已成立無疑。系爭
     保險契約既已成立，事後亦無未經解除，此為兩造所不爭
     執，又核無法定或約定無效之原因，而上開失權之原因因
     未訂入契約而不生效力，則系爭保險契約即屬有效。被告
     幸福人壽就所提出自始未予承保及契約無效之抗辯，未能
     提出其他證據供本院參酌，是其所辯，不足取信。
   2.況按保險，係當事人約定，一方（要保人）交付保險費於
     他方，他方（保險人）對於因不可預料或不可抗力之事故
     所致之損害，負擔賠償財物之行為，保險法第1 條定有明
     文。從而，保險人是否接受要保人之要保申請及適用何種
     保險費率承保，在作成決定之前，必須有足夠資料，作為
     判斷基礎，以確保其本身獲得合理利潤，並使其他不特定
     要保人免於不符比例之危險分擔，而保險法第64條所定之
     被保險人說明義務與違反之效果之規定，即在賦予保險人
     權利、課予被保險人義務，以提供保險人關於該保險有關
     之事實資料，作為保險人是否同意要保人聲請之判斷依據
     ，既係如此，保險人即應妥善運用上述法律建制之機制，
     詳為蒐集與保險有關之資料。本件被告幸福人壽自承本件
     團體保險契約在其精算基礎下免除被保險人保前書面告知
     義務，而無保險法第64條之問題，然為排除危險，而與農
     田水利會合作社約定除外拒保疾病，由農田水利會合作社
     為一危險之控制等語（本院卷(一)第128-131 、147-148 頁
     ），足見係被告幸福人壽基於營業成本考量，經精算師精
     算後，減化甚至省免對被保險人之書面詢問，並非被告幸
     福人壽於事理上無從得知、評估被保險人葉連順長期、完
     整之健康狀況。被告幸福人壽既自願性放棄其篩選保險個
     體之危險控制機制，任由危險團體即要保人或被保險人決
     定是否有被告幸福人壽拒絕承保事由，被告幸福人壽於承
     保後，即不能以前揭宣傳文件及收據上之單方且有疑義之
     註記，將其應負擔之風險及此不利益之結果歸諸於被保險
     人。是被告幸福人壽執此約款拒絕理賠，尚無可取。
   3.綜上，系爭保險契約既屬成立且有效，復無失權之原因，
     於保險事故發生後，被告幸福人壽即應依約理賠。
五、按保險人應於要保人或被保險人交齊證明文件後，於約定期
    限內給付賠償金額；無約定期限者，應於接到通知後15日內
    給付之。保險人因可歸責於自己之事由致未在前項期限內為
    給付者，應給付遲延利息年利1 分，保險法第34條定有明文
    。而系爭台壽新新平安保險保險單條款第15條第2 項，及幸
    福人壽團體一年定期壽險保單條款第14條第2 項均明文約定
    ：本公司（即被告台灣人壽、幸福人壽）應於收齊前項文件
    後15日內給付之。逾期本公司應按年利率1 分加計利息給付
    。就台壽新新平安保險部分，原告丙○○係受益人，於92年
    9 月16日向被告台灣人壽申請給付保險金，經被告台灣人壽
    拒絕給付，如前所述，而該拒付係因可歸責於被告之事由所
    致，被告台灣人壽未於原告丙○○請求後15日內給付保險金
    ，則原告丙○○主張依前揭約定請求自92年11月1 日起按年
    利率1 分計算利息，應為可採。被告台灣人壽應給付原告丙○○2,000,000 元，為被告台灣人壽所不爭執。從而，原告
    丙○○本於保險契約之法律關係，請求被告台灣人壽給付其
    2,000,000 元，及自92年11月1 日起至清償日止，按年利1
    分（即週年利率百分之10）計算之利息，為有理由，應予准
    許。另就幸福人壽團體保險部分，因被保險人葉連順未指定
    受益人，依保單條款第19條第1 項約定，其保險金視為被保
    險人之遺產，則系爭保險金應視為葉連順之遺產。又葉連順
    之合法繼承人為原告三人，且尚未分割遺產，此為被告幸福
    人壽所不爭執，則依民法第1151條規定「繼承人有數人時，
    在分割遺產前，各繼承人對於遺產全部為公同共有」，系爭
    保險金即應為原告三人所公同共有。原告三人於92年9 月10
    日向被告幸福人壽申請給付保險金，為被告幸福人壽所拒付
    ，如前所述，而該拒付係因可歸責於被告幸福人壽之事由所
    致，被告幸福人壽未於原告請求後15日內給付保險金，則原
    告三人主張依前揭約定請求自92年11月1 日起按年利率1 分
    計算利息，應為可採。被告幸福人壽則應給付原告三人
    150,000 元，為被告幸福人壽所不爭執。從而，原告三人本
    於保險契約之法律關係，請求被告幸福人壽給付其等
    150,000 元，及自92年11月1 日起至清償日止，按年利1 分
    （即週年利率百分之10）計算之利息，亦屬有據，應予准許
    。
六、本判決主文第1 項所命給付部分，原告丙○○及被告台灣人
    壽陳明願供擔保請為宣告假執行或免為假執行，經核均與規
    定相符，爰分別酌定相當之擔保金額予以宣告。本判決主文
    第2 項所命給付之金額未逾500,000 元，依民事訴訟法第
    389 條第1 項第5 款規定，本院應依職權宣告假執行，被告
    幸福人壽陳明願供擔保請准宣告免為假執行，經核與規定相
    符，爰酌定相當之擔保金額宣告之。
七、本件事證已臻明確，兩造其餘攻擊防禦方法及舉證，核於判
    決結果不生影響，爰不逐一論述。被告台灣人壽請求將系爭
    相驗卷宗、被保險人葉連順於小康醫院急診紀錄、摘要表、
    屏東縣新埤鄉衛生所、高雄長庚紀念醫院及小康醫院之病歷
    資料送請國立台灣大學醫學院附設醫院，鑑定葉連順死亡與
    其所患之高血壓、狹心症、心肌梗塞、糖尿病等疾病間，有
    無關連、牽涉、影響或可能性，及葉連順跌倒是否因上開疾
    病所造成等事項。本院認鑑定證人即法醫師乙○○已就葉連
    順之主要死亡直接原因證述明確如前，該法醫師係勘驗葉連
    順身體狀況最直接且專業之人員，對於葉連順死亡當時情形
    瞭解甚明，且到庭接受本院訊問，所為供述亦經具結，其鑑
    定意見，最為可採。如依被告台灣人壽之聲請，再送其他機
    關鑑定，因葉連順已無法解剖，亦唯有將葉連順過去之病歷
    及急救資料送交鑑定機關審查而已，該鑑定機關所為乃間接
    、事後之推斷，距離事發當時已將近2 年之久，且以書面審
    查方式為之，其鑑定報告之實質證據力，自較諸乙○○法醫
    師之鑑定意見為薄弱，而難憑信。因而，本院認無再送請鑑
    定之必要，故不予鑑定，併此敘明。
八、據上論結，原告之訴為有理由，依民事訴訟法第78條、第
    389 條第1 項第5 款、第390 條第2 項、第392 條第2 項、
    第3 項，判決如主文。
中　　華　　民　　國　　94　　年　　8 　　月　　17　　日
                  民事第二庭
                          審判長法官  阮世賢
                          法      官  陳松檀
                          法      官  楊中琪
正本係照原本作成。
如對判決上訴，須於判決送達後20日內向本院提出上訴狀，其未
表明上訴理由者，應於提出上訴後20日內向本院補提理由書狀（
均須按他造當事人之人數附繕本）。
中　　華　　民　 國　　94　　年　　8 　　月　　17　　日
                          書  記  官  劉音利
